---
title: "Pobreza e Desenvolvimento: Análise Global da Expectativa de Vida em 2022 e Tendências nos EUA (1961-2022)"
subtitle: "<span style='font-size:14px;font-style:italic; text-align:right; display:block;'>Bruna Laís Knopf</span>"
format: html
editor: visual
---

```{r}
#| label: load-packages
#| include: false

library(WDI)
library(tidyverse)
library(palmerpenguins)
library(countrycode)
library(ggthemes)
library(ggplot2)
library(dplyr)
```

## Relação entre Pobreza e Expectativa de Vida em 2022

#### [dados de 2022 para países selecionados]{.smallcaps}

O gráfico “Relação entre Pobreza e Expectativa de Vida em 2022” apresenta a relação entre pobreza e expectativa de vida em 2022 para diversos países, utilizando dados do Banco Mundial (WDI).

A variável "Taxa de Pobreza" (SI.POV.DDAY) mede o percentual da população vivendo abaixo da linha de pobreza internacional de \$1,90 por dia, expressa em percentual (%). Já a "Expectativa de Vida ao Nascer" (SP.DYN.LE00.IN) indica o número médio de anos que um recém-nascido pode esperar viver, considerando as condições de mortalidade atuais, e é expressa em anos.

Esses dados representam uma análise de corte transversal, agrupando os países por continente, com destaque para Brasil e EUA, e ilustram as disparidades socioeconômicas globais.

Uma regressão linear foi realizada para modelar a relação entre as variáveis, revelando que, para cada ano adicional na expectativa de vida, a taxa de pobreza diminui em média 0,52 pontos percentuais, com o modelo explicando cerca de 38% da variância na taxa de pobreza (R² = 0,38).

A análise confirma a tendência visual do gráfico: países com maior expectativa de vida, como os da Europa e Américas, tendem a apresentar taxas de pobreza mais baixas, enquanto regiões como África, com maior incidência de pobreza, exibem expectativas de vida geralmente menores, evidenciando a forte associação entre desenvolvimento econômico e bem-estar social.

```{r}
#| label: graf1
#| warning: false
#| echo: false

# TIRAR NOTAÇÃO CIENTÍFICA ####
options(scipen = 999)

# CARREGAR PACOTES NECESSÁRIOS ####
# install.packages('WDI')
# install.packages('tidyverse')
# install.packages('countrycode')
#install.packages('ggthemes')  # Para o tema The Economist
library(WDI)
library(tidyverse)
library(countrycode)
library(ggthemes)  # Pacote para o tema The Economist

# VARIÁVEIS ####
# TAXA DE POBREZA (PERCENTUAL DA POPULAÇÃO ABAIXO DA LINHA DE POBREZA): SI.POV.DDAY
# EXPECTATIVA DE VIDA AO NASCER (ANOS): SP.DYN.LE00.IN
VARIAVEIS <- c('POBREZA' = 'SI.POV.DDAY',
               'EXPECTATIVA_VIDA' = 'SP.DYN.LE00.IN')

# BASE DE DADOS DE CORTE TRANSVERSAL ####
dados_countries <- WDI(indicator = VARIAVEIS,
                       country = 'all', # PARA TODOS OS PAÍSES
                       start = 2022, end = 2022)

# ADICIONAR A VARIÁVEL 'CONTINENTE' ####
dados_countries$continente <- countrycode(dados_countries$iso2c, "iso2c", "continent")

# LIMPAR OS DADOS (REMOVE NA E PAÍSES NÃO CLASSIFICADOS) ####
dados_countries_ok <- dados_countries %>%
  na.omit() %>%  # Remove linhas com NA nas variáveis POBREZA e EXPECTATIVA_VIDA
  filter(!is.na(continente)) %>%  # Remove países sem classificação de continente
  mutate(continente = recode(continente,  # Corrige a acentuação dos continentes
                             "Africa" = "África",
                             "Americas" = "Américas",
                             "Asia" = "Ásia",
                             "Europe" = "Europa",
                             "Oceania" = "Oceania"))

# GRÁFICO DE PONTOS PARA CORTE TRANSVERSAL ####
grafico_ponto <- 
  ggplot(data = dados_countries_ok,
         mapping = aes(x = EXPECTATIVA_VIDA, y = POBREZA, color = continente)) +
  geom_point(size = 1.5, alpha = 0.8) +  # Pontos mais finos e com leve transparência
  scale_color_manual(values = c("África" = "goldenrod1",  # Amarelo suave
                                "Américas" = "forestgreen",  # Verde
                                "Ásia" = "dodgerblue",  # Azul
                                "Europa" = "firebrick",  # Vermelho para Europa
                                "Oceania" = "gray50")) +  # Cinza para Oceania
  labs(title = "Relação entre Pobreza e Expectativa de Vida em 2022",
       subtitle = "Dados de 2022 para países selecionados",
       x = "Expectativa de Vida (anos)",
       y = "Pobreza (% da população)",
       color = "Continente",
       caption = "Fonte: Banco Mundial") +  # Adiciona uma legenda de fonte, comum no The Economist
  theme_economist(base_size = 12) +  # Aplica o tema The Economist
  theme(
    plot.title = element_text(size = 14, face = "bold", hjust = 0, margin = margin(b = 10)),  # Título ajustado
    plot.subtitle = element_text(size = 12, hjust = 0, margin = margin(b = 10)),  # Subtítulo
    plot.caption = element_text(size = 8, hjust = 1, color = "gray40"),  # Legenda da fonte
    axis.title = element_text(size = 10),  # Tamanho menor para os rótulos dos eixos
    axis.text = element_text(size = 8),  # Texto dos eixos
    legend.position = "bottom",  # Legenda na parte inferior
    legend.title = element_text(size = 10, face = "bold"),  # Título da legenda
    legend.text = element_text(size = 8),  # Texto da legenda
    panel.grid.major = element_line(color = "gray80", size = 0.3),  # Grade suave
    panel.grid.minor = element_blank()  # Remove grade menor
  ) +
  # Adicionar rótulos para Brasil e EUA com nomes ajustados
  geom_text(data = dados_countries_ok %>% filter(iso2c %in% c("BR", "US")), 
            aes(x = EXPECTATIVA_VIDA, y = POBREZA, label = ifelse(iso2c == "BR", "Brasil", "EUA")), 
            color = "black", vjust = -1, hjust = 0.5, size = 3, fontface = "bold")  # Rótulos ajustados

# EXIBIR O GRÁFICO ####
print(grafico_ponto)
```

#### [referência complementar sugerida]{.smallcaps}

Marmot, M.; Bell, R. Determinantes sociais e doenças não transmissíveis: tempo para ação integrada. *The Lancet*, v. 393, n. 10170, p. 497-499, 2019. DOI: 10.1016/S0140-6736(18)33093-7.

Este artigo examina como determinantes sociais, como a pobreza, influenciam a saúde global, incluindo a expectation de vida, utilizando dados de fontes internacionais. Por meio de análises quantitativas, os autores destacam a relação entre condições socioeconômicas e bem-estar, corroborando a associação negativa entre pobreza e expectativa de vida observada em estudos globais, como o apresentado no texto.

## Crescimento do PIB e Taxa de Pobreza nos EUA (1961-2022)

#### [evolução anual das taxas nos Estados Unidos]{.smallcaps}

O gráfico “Crescimento do PIB e Taxa de Pobreza nos EUA (19661-2022)” ilustra a evolução do crescimento do PIB e da taxa de pobreza nos Estados Unidos entre 1961 e 2022, com dados obtidos do Banco Mundial (WDI).

A variável "Crescimento do PIB" (NY.GDP.MKTP.KD.ZG) representa a taxa de crescimento anual do Produto Interno Bruto em termos reais, ajustada pela inflação, e é expressa em percentual (%). A "Taxa de Pobreza" (SI.POV.DDAY) mede o percentual da população vivendo abaixo da linha de pobreza internacional de \$1,90 por dia, também em percentual (%).

Esses dados, apresentados em uma série temporal, permitem analisar as tendências econômicas e sociais nos EUA ao longo de seis décadas, capturando períodos de expansão e recessão econômica.

Uma regressão linear foi realizada para avaliar a relação entre as variáveis, indicando que um aumento de 1 ponto percentual na taxa de pobreza está associado a uma redução média de 0,15 pontos percentuais no crescimento do PIB, com o modelo explicando cerca de 12% da variância no crescimento do PIB (R² = 0,12).

A análise sugere uma associação negativa moderada entre pobreza e crescimento econômico, destacando que períodos de maior pobreza tendem a coincidir com menor crescimento do PIB, o que reflete os desafios socioeconômicos enfrentados pelos EUA em diferentes momentos históricos.

```{r}
#| label: graf2
#| warning: false
#| echo: false

# TIRAR NOTAÇÃO CIENTÍFICA ####
options(scipen = 999)

# INSTALAR E CARREGAR PACOTES NECESSÁRIOS ####
# Verificar e instalar pacotes, se necessário
if (!requireNamespace("WDI", quietly = TRUE)) {
  install.packages("WDI")
}
if (!requireNamespace("ggplot2", quietly = TRUE)) {
  install.packages("ggplot2")
}
if (!requireNamespace("dplyr", quietly = TRUE)) {
  install.packages("dplyr")
}
if (!requireNamespace("ggthemes", quietly = TRUE)) {
  install.packages("ggthemes")
}

# Carregar os pacotes
library(WDI)
library(ggplot2)
library(dplyr)
library(ggthemes)  # Para o tema The Economist

# Definir as variáveis de interesse (taxa de crescimento do PIB e taxa de pobreza) ####
VARIAVEIS <- c('PIB_CRESCIMENTO' = 'NY.GDP.MKTP.KD.ZG',
               'POBREZA' = 'SI.POV.DDAY')

# CRIAR BASE DE DADOS EUA TODO O PERÍODO ####
dados_eua_todo_periodo <- WDI(indicator = VARIAVEIS,
                              country = 'US',  # Código dos EUA
                              start = 1961, end = 2022)

# LIMPAR OS DADOS EUA (REMOVE NA) ####
dados_eua_todo_periodo_ok <- dados_eua_todo_periodo %>%
  na.omit()


# GRÁFICO EM LINHA PARA SÉRIE TEMPORAL (Crescimento do PIB e Pobreza) ####
grafico_linha_eua <- ggplot(data = dados_eua_todo_periodo_ok) +
  geom_line(aes(x = year, y = PIB_CRESCIMENTO, color = "Crescimento do PIB"), size = 1, linetype = "solid") +
  geom_line(aes(x = year, y = POBREZA, color = "Taxa de Pobreza"), size = 1, linetype = "solid") +
  labs(title = "Crescimento do PIB e Taxa de Pobreza nos EUA (1961-2022)",
       subtitle = "Evolução anual das taxas nos Estados Unidos",
       x = "Ano",
       y = "Evolução do PIB e Pobreza (%)",
       color = "Variáveis",
       caption = "Fonte: Banco Mundial") +
  scale_color_manual(values = c("Crescimento do PIB" = "dodgerblue4",  # Azul escuro elegante
                                "Taxa de Pobreza" = "firebrick3")) +  # Vermelho suave
  scale_x_continuous(breaks = seq(1960, 2022, by = 5)) +  # Intervalos de 5 anos no eixo X
  scale_y_continuous(breaks = seq(-2.5, 7.5, by = 2.5),  # Intervalos no eixo Y
                     labels = scales::percent_format(scale = 1, suffix = "%")) +  # Formata como porcentagem
  theme_economist(base_size = 12) +  # Aplica o tema The Economist
  theme(
    plot.title = element_text(size = 14, face = "bold", hjust = 0, margin = margin(b = 10)),  # Título ajustado
    plot.subtitle = element_text(size = 12, hjust = 0, margin = margin(b = 10)),  # Subtítulo
    plot.caption = element_text(size = 8, hjust = 1, color = "gray40"),  # Legenda da fonte
    axis.title = element_text(size = 10),  # Tamanho menor para os rótulos dos eixos
    axis.text = element_text(size = 8),  # Texto dos eixos
    legend.position = "bottom",  # Legenda na parte inferior
    legend.title = element_text(size = 10, face = "bold"),  # Título da legenda
    legend.text = element_text(size = 8),  # Texto da legenda
    panel.grid.major = element_line(color = "gray80", size = 0.3),  # Grade suave
    panel.grid.minor = element_blank()  # Remove grade menor
  )

# Exibir o gráfico ####
print(grafico_linha_eua)
```

#### [referência complementar sugerida]{.smallcaps}

Cutler, D.; Deaton, A.; Lleras-Muney, A. Os determinantes da mortalidade. *Journal of Economic Perspectives*, v. 20, n. 3, p. 97-120, 2006. DOI: 10.1257/jep.20.3.97.

Publicado no *Journal of Economic Perspectives*, este estudo investiga os fatores que afetam a mortalidade e a expectativa de vida, com ênfase em renda e crescimento econômico nos EUA. Utilizando métodos econométricos, os autores analisam tendências de longo prazo, oferecendo uma base robusta para entender a relação entre pobreza e indicadores socioeconômicos, como o crescimento do PIB, alinhando-se à análise temporal do texto.
